ACORDAO-COMPLETO-2436154

ACÓRDÃO 12490/2020 ATA 41/2020 - PRIMEIRA CÂMARA

VISTOS, relatados e discutidos estes autos de processo de pensões civis instituídas por ex-servidores do então Ministério do Planejamento no estado de Rondônia, 
ACORDAM os Ministros do Tribunal de Contas da União, reunidos em sessão da Primeira Câmara, diante das razões expostas pelo relator e com fundamento na Constituição Federal, art. 71, III e IX, na Lei 8.443/1992, art. 1º, V, e 39, II, e na Lei 9.527/1997, art. 2º, em:
9.1. considerar legal o ato de pensão civil instituída em favor da sra. Rita Teles de Paula e determinar seu registro;
9.2. considerar ilegais as concessões de pensão civil em favor de Ageniro Antônio Pedro, Ana Nere Custódio Marques Paula Assis, Isabel Chagas Santos, Rai Roberto Somenzari dos Santos e Solange Maria Gotzsch Montreuil e negar registro dos respectivos atos;
9.3. dispensar a devolução dos valores indevidamente recebidos de boa-fé pelos interessados mencionados no subitem anterior, nos termos do Enunciado 106 da Súmula de Jurisprudência desta Corte;
9.4. determinar ao Ministério da Economia que adote as seguintes providências, sob pena de responsabilidade solidária da autoridade administrativa omissa:
9.4.1. dê ciência do inteiro teor desta deliberação aos srs. Ageniro Antônio Pedro, Ana Nere Custódio Marques Paula Assis, Isabel Chagas Santos (na condição de beneficiária e de representante legal do menor Rai Roberto Somenzari dos Santos) e Solange Maria Gotzsch Montreuil no prazo de quinze dias e faça juntar o respectivo comprovante de notificação a estes autos nos quinze dias subsequentes;
9.4.2. suspenda os pagamentos efetuados com base nos atos ora impugnados no prazo de quinze dias;
9.4.3. emita novos atos de pensão civil, no prazo de trinta dias, com a correção do valor inicial dos proventos, dos quais não deve constar a vantagem a que se refere o art. 2º da Lei 9.572/1997.

PESSOAL. PENSÃO CIVIL. VANTAGEM TRANSITÓRIA PREVISTA NO ART. 2º DA MEDIDA PROVISÓRIA 1573-7, CONVERTIDA NA LEI 9.527/1997.

Primeira Câmara

Superintendência de Administração do Ministério do Planejamento, Orçamento e Gestão em Rondônia.

3. Interessados/Responsáveis:
3.1. Interessados: Ageniro Antônio Pedro (XXX.690.012-XX); Ana Nere Custodio Marques Paula Assis (XXX.077.618-XX); Isabel Chagas Santos (XXX.554.382-XX); Rai Roberto Somenzari dos Santos (XXX.749.732-XX); Rita Teles de Paula (XXX.966.282-XX); Solange Maria Gotzsch Montreuil (XXX.851.771-XX).

13.1. Ministros presentes: Walton Alencar Rodrigues (Presidente), Benjamin Zymler (Relator), Bruno Dantas e Vital do Rêgo.
13.2. Ministros-Substitutos presentes: Augusto Sherman Cavalcanti e Weder de Oliveira.

BENJAMIN ZYMLER

Adoto como relatório a instrução a cargo da Secretaria de Fiscalização de Pessoal (Sefip) , com a qual manifestou sua anuência o representante do Ministério Público junto ao Tribunal de Contas da União (MPTCU) :
"INTRODUÇÃO
1.	Trata-se de atos de concessão inicial de pensão civil dos instituidores Lourival Bernardino dos Santos, Luiz Carlos Paula Assis, Luiz Ludgero de Barros, Manoel Galdino de Oliveira, Manoel Ludgero de Barros, Maria José Pedro, Maria Siberth Hoffmann, Mathias Pedroso Quintão, Milthor Fernandes Montrenil e Nicodemos Carlos de Souza, ex-servidores da Superintendência de Administração do Ministério do Planejamento, Orçamento e Gestão em Rondônia.
2.	Os atos foram submetidos, para fim de registro, à apreciação do Tribunal de Contas da União (TCU) , de acordo com o art. 71, inciso III, da Constituição Federal. O cadastramento e a disponibilização ao TCU ocorreram por intermédio do Sistema de Apreciação e Registro de Atos de Admissão e Concessões, na forma dos arts. 2º, caput e incisos I a VI, e 4º, caput, da Instrução Normativa - TCU 78/2018.
HISTÓRICO
3.	 A Unidade Técnica, em instrução constante à peça 13, propôs a legalidade dos atos deste processo. O Ministério Público de Contas concordou com a proposta da Unidade Técnica (peça 15) .
4.	Esta Corte de Contas, por meio do Acórdão 774/2020-TCU-Primeira Câmara, Ministro-Relator Marcos Bem-Querer Costa, considerou legais para fins de registro os atos de concessão de pensão a Ataliba Hoffmann, Elenice Pereira da Silva Barros, Elisângela de Moura Barros, Evanilce de Moura Barros, Luís Mateus Dias de Barros, Maria Mercado Quintão, Maria de Moura Barros, Neuza Moreira Pereira de Souza e Rafael Dias de Barros (peça 16) .
5.	Desta forma, já foram apreciados pela legalidade os atos dos instituidores Luiz Ludgero de Barros, Manoel Ludgero de Barros, Maria Siberth Hoffmann, Mathias Pedroso Quintão e Nicodemos Carlos de Souza.
6.	Na ocasião, determinou-se à Sefip o seguinte:
1.7.1. determinar à Secretaria de Fiscalização de Pessoal que verifique se houve inclusão na base de cálculo dos proventos de pensão dos srs. Ageniro Antônio Pedro, Ana Nere Custodio Marques Paula Assis, Isabel Chagas Santos, Rai Roberto Somenzari dos Santos, Rita Teles de Paula (Rita Jacinto Teles,  no Siape) e Solange Maria Gotzsch Montreuil da vantagem transitória prevista no art. 2º da Medida Provisória 1573-7, de 2/5/1997, convertida na Lei 9.527/1997, e, em caso positivo, examine a legalidade desse pagamento.
7.	Assim, estão pendentes de análise os atos de pensão civil dos instituidores Lourival Bernardino dos Santos, Luiz Carlos Paula Assis, Manoel Galdino de Oliveira, Maria José Pedro e Milthor Fernandes Montrenil.
EXAME TÉCNICO
a) ato inicial do instituidor Lourival Bernardino dos Santos
8.	O servidor Lourival Bernardino dos Santos faleceu na ativa em 26/1/2010. Ao benefício pensional habilitaram-se Isabel Chagas Santos (na condição de viúva) e Rai Roberto Somenzari dos Santos (na condição de filho) . 
9.	Na base de cálculo da pensão, constou a vantagem transitória prevista no art. 2º da Medida Provisória 1573-7, de 2/5/1997, convertida na Lei 9.527/1997, no valor de R$ 95,61 (peças 2 e 13, p. 2) .
10.	O artigo 2º da Lei 9.527/1997 estabeleceu o seguinte:
Art. 2º Ficam extintas as gratificações a que se referem o item VI do Anexo II do Decreto-Lei nº 1.341, de 22 de agosto de 1974, o item V do Anexo IV da Lei nº 6.861, de 26 de novembro de 1980, o Anexo I do Decreto-Lei nº 1.873, de 27 de maio de 1981, e o art. 17 da Lei nº 8.270, de 17 de dezembro de 1991.
§ 1º A importância paga em razão da concessão das gratificações a que se refere o caput deste artigo passa a constituir, a partir da publicação desta Lei e em caráter transitório, vantagem pessoal nominalmente identificada, sujeita exclusivamente a atualização decorrente de revisão geral da remuneração dos servidores públicos federais.
§ 2º A vantagem a que se refere o parágrafo anterior não se incorpora aos proventos de aposentadoria e pensões, extinguindo-se o seu pagamento na hipótese em que o servidor passar a ter exercício, em caráter permanente, em outra localidade não discriminada expressamente nas normas vigentes a época de sua concessão (grifo nosso) 
11.	Diante do exposto, a rubrica vantagem transitória prevista no art. 2º da Medida Provisória 1573-7, de 2/5/1997, convertida na Lei 9.527/1997, não poderia ter composto a base de cálculo da pensão, pois não se incorpora aos proventos de pensão. 
12.	Desta forma, está ilegal o ato de concessão inicial de pensão civil do instituidor Lourival Bernardino dos Santos. 
13.	Ressalta-se que o ato de pensão civil do instituidor Lourival Bernardino dos Santos deu entrada no TCU em 23/8/2019, portanto, há menos de cinco anos, não sendo aplicável o procedimento de contraditório e ampla defesa determinado pelo Acórdão 587/2011-TCU-Plenário, Ministro-Relator Valmir Campelo. 
b) ato inicial do instituidor Luiz Carlos Paula Assis
14.	O instituidor Luiz Carlos Paula Assis faleceu na ativa em 15/7/2004. Ao benefício pensional habilitou-se Ana Nere Custodio Marques Paula Assis, na condição de viúva. 
15.	Na base de cálculo da pensão, constou a vantagem transitória prevista no art. 2º da Medida Provisória 1573-7, de 2/5/1997, convertida na Lei 9.527/1997, no valor de R$ 164,42 (peças 3 e 13, p. 3) .
16.	Desta forma, está ilegal o ato de concessão inicial de pensão civil do instituidor Luiz Carlos Paula Assis, pois a mencionada vantagem tem caráter transitório e não poderia ter sido incorporada aos proventos de pensão.
17.	Ressalta-se que o ato de pensão civil do instituidor Luiz Carlos Paula Assis deu entrada no TCU em 3/9/2019, portanto, há menos de cinco anos, não sendo aplicável o procedimento de contraditório e ampla defesa determinado pelo Acórdão 587/2011-TCU-Plenário, Ministro-Relator Valmir Campelo. 
c) ato inicial do instituidor Manoel Galdino de Oliveira
18.	O instituidor Manoel Galdino de Oliveira faleceu na ativa em 31/1/2012. Ao benefício pensional habilitou-se Rita Teles de Paula, na condição de viúva. 
19.	Embora na ficha financeira de janeiro/2012 conste a vantagem transitória prevista no art. 2º da Medida Provisória 1573-7, de 2/5/1997, convertida na Lei 9.527/1997, no valor de R$ 19,75 (peça 13, p. 5) , no ato de pensão civil tal parcela não entrou na base de cálculo da pensão (peça 5) .
20.	Tomando-se o valor total dos proventos de pensão registrado no ato, sem a vantagem transitória, R$ 2.261,95, verifica-se que a Unidade Jurisdicionada atualizou corretamente os proventos da pensionista (peças 17 e 18) .
21.	Desta forma, está legal o ato de concessão inicial de pensão civil do instituidor Manoel Galdino de Oliveira, pois a vantagem do artigo 2º da MP 1573-7 não compôs a base de cálculo da pensão.
d) ato inicial da instituidora Maria José Pedro
22.	A instituidora Maria José Pedro faleceu na ativa em 16/12/2010. Ao benefício pensional habilitou-se Ageniro Antônio Pedro na condição de viúvo. 
23.	Na base de cálculo da pensão, constou a vantagem transitória prevista no art. 2º da Medida Provisória 1573-7, de 2/5/1997, convertida na Lei 9.527/1997, no valor de R$ 90,98 (peças 7 e 13, p. 7) .
24.	Desta forma, está ilegal o ato de concessão inicial de pensão civil da instituidora Maria José Pedro, pois a mencionada vantagem tem caráter transitório e não poderia ter sido incorporada aos proventos de pensão.
25.	Ressalta-se que o ato de pensão civil da instituidora Maria José Pedro deu entrada no TCU em 6/9/2019, portanto, há menos de cinco anos, não sendo aplicável o procedimento de contraditório e ampla defesa determinado pelo Acórdão 587/2011-TCU-Plenário, Ministro-Relator Valmir Campelo. 
e) ato inicial do instituidor Milthor Fernandes Montrenil
26.	O instituidor Milthor Fernandes Montrenil faleceu na ativa em 3/10/2010. Ao benefício pensional habilitou-se Solange Maria Gotzsch Montreuil na condição de viúva.
27.	Na base de cálculo da pensão, constou a vantagem transitória prevista no art. 2º da Medida Provisória 1573-7, de 2/5/1997, convertida na Lei 9.527/1997, no valor de R$ 99,77 (peças 10 e 13, p. 8) . Desta forma, está ilegal o ato de concessão inicial de pensão civil do instituidor Milthor Fernandes Montrenil."
28.	Ressalta-se que o ato de pensão civil do instituidor Milthor Fernandes Montrenil deu entrada no TCU em 3/10/2019, portanto, há menos de cinco anos, não sendo aplicável o procedimento de contraditório e ampla defesa determinado pelo Acórdão 587/2011-TCU-Plenário, Ministro-Relator Valmir Campelo. 
CONCLUSÃO
29.	Em razão do exposto e tendo em vista as análises realizadas nos atos de concessão inicial de pensão civil dos instituidores Lourival Bernardino dos Santos, Luiz Carlos Paula Assis, Maria José Pedro e Milthor Fernandes Montrenil, esta Unidade Técnica considera que os atos devem ser considerados ilegais, em razão da incorporação indevida aos proventos de pensão da vantagem transitória prevista no art. 2º da Medida Provisória 1573-7, de 2/5/1997, convertida na Lei 9.527/1997.
30.	O ato de concessão inicial de pensão civil do instituidor Manoel Galdino de Oliveira pode ser apreciado pela legalidade, pois a vantagem transitória não compôs a base de cálculo da pensão. 
31.	Registre-se que a análise deste processo levou em conta os dispositivos da Resolução TCU 315/2020.
PROPOSTA DE ENCAMINHAMENTO
32.	Ante o exposto, conforme o preceituado no artigo 71, inciso III, da Constituição Federal de 1.988; c/c os artigos. 1º, inciso V, e 39, inciso II, da Lei nº 8.443/1992, c/c os artigos 1º, inciso VIII, 260, §§ 1º e 2º, do Regimento Interno/TCU, e tomando por base as informações prestadas pelo órgão de controle interno e as verificações feitas pela unidade técnica, na forma prevista no artigo 260, caput, do referido Regimento, propõe-se: 
a) considerar legal o ato de concessão inicial de pensão civil do instituidor Manoel Galdino de Oliveira (CPF XXX.506.062-XX) , em favor de Rita Teles de Paula (CPF XXX.966.282-XX) ;
b) considerar ilegais e negar o registro dos atos de concessão inicial de pensão civil dos instituidores Lourival Bernardino dos Santos, em favor de Isabel Chagas Santos (CPF XXX.554.382-XX) e Rai Roberto Somenzari dos Santos ( CPF XXX.749.732-XX) ; Luiz Carlos Paula Assis (CPF XXX.997.298-XX) , em favor de Ana Nere Custodio Marques Paula Assis (CPF XXX.077.618-XX) ; Maria José Pedro (CPF XXX.951.752-XX) , em favor de Ageniro Antônio Pedro (CPF XXX.690.012-XX) ; e Milthor Fernandes Montrenil (CPF XXX.738.032-XX) , em favor de Solange Maria Gotzsch Montreuil (CPF XXX.851.771-XX) ;
c) dispensar o ressarcimento das quantias indevidamente recebidas de boa-fé, nos termos da Súmula TCU n. 106;
d) determinar à Superintendência de Administração do Ministério do Planejamento, Orçamento e Gestão em Rondônia (atual Ministério da Economia) , com fundamento no inciso I do art. 4º da Resolução TCU 315/2020, que adote medidas para:
            	    d.1) no prazo de quinze dias, fazer cessar os pagamentos decorrentes dos atos impugnados por esta Corte de Contas, sob pena de responsabilidade solidária da autoridade administrativa omissa, nos termos do art. 262 do Regimento Interno/TCU;
	   d.2) no prazo de trinta dias, emita novos atos, livre das irregularidades apontadas, e os submeta ao TCU pelo Sistema e-Pessoal, nos termos dos arts. 262, § 2º, do Regimento Interno desta Corte e 19, § 3º, da Instrução Normativa TCU 78/2008;
	   d.3) dar ciência, no prazo de 15 (quinze) dias, do inteiro teor desta deliberação aos interessados, alertando-os de que o efeito suspensivo proveniente da interposição de eventuais recursos junto ao TCU não os exime da devolução dos valores percebidos indevidamente após a respectiva notificação, caso esses não sejam providos; e
           	  d.4) encaminhar ao Tribunal, no prazo de 30 (trinta) dias contados da ciência da decisão, documento apto a comprovar que os interessados tomaram conhecimento do acórdão.´"
É o relatório.

não há

Procuradora-Geral Cristina Machado da Costa e Silva.

PESSOAL. PENSÃO CIVIL. LEGALIDADE DE UM DOS ATOS. VANTAGEM TRANSITÓRIA PREVISTA NO ART. 2º LEI 9.527/1997. INCLUSÃO INDEVIDA NOS PROVENTOS. ILEGALIDADE. NEGATIVA DE REGISTRO. ENUNCIADO 106 DA SÚMULA DE JURISPRUDÊNCIA. DETERMINAÇÕES.

PENSÃO CIVIL (PCIV)

Secretaria de Fiscalização de Pessoal (SEFIP).

Trata-se de processo de pensão civil instituída por ex-servidores da União que laboram no antigo território de Rondônia.
2. Os pareceres constantes dos autos pugnam pela ilegalidade das concessões, à exceção do ato de interesse da sra. Rita Teles de Paula, beneficiária do instituidor Manoel Galdino de Oliveira.
3. A ilegalidade dos atos decorre da inclusão, na base de cálculo das pensões, da vantagem transitória prevista no art. 2º da Lei 9.527/1997, em contrariedade ao que dispõe o § 2º do mencionado dispositivo (grifos acrescidos) :
"Art. 2º Ficam extintas as gratificações a que se referem o item VI do Anexo II do Decreto-Lei nº 1.341, de 22 de agosto de 1974, o item V do Anexo IV da Lei nº 6.861, de 26 de novembro de 1980, o Anexo I do Decreto-Lei nº 1.873, de 27 de maio de 1981, e o art. 17 da Lei nº 8.270, de 17 de dezembro de 1991.
§ 1º A importância paga em razão da concessão das gratificações a que se refere o caput deste artigo passa a constituir, a partir da publicação desta Lei e em caráter transitório, vantagem pessoal nominalmente identificada, sujeita exclusivamente a atualização decorrente de revisão geral da remuneração dos servidores públicos federais.
§ 2º A vantagem a que se refere o parágrafo anterior não se incorpora aos proventos de aposentadoria e pensões, extinguindo-se o seu pagamento na hipótese em que o servidor passar a ter exercício, em caráter permanente, em outra localidade não discriminada expressamente nas normas vigentes a época de sua concessão."
4. Uma vez que a vantagem integrou a base de cálculo das pensões instituídas pelos ex-servidores Lourival Bernardino dos Santos (em favor de Isabel Chagas Santos e Rai Roberto Somenzari dos Santos) , Luiz Carlos Paula Assis (em favor de Ana Nere Custodio Marques Paula Assis) , Maria José Pedro (em favor de Ageniro Antônio Pedro) e Milthor Fernandes Montrenil (em favor de Solange Maria Gotzsch Montreuil) devem esses atos de pensão ser considerados ilegais, na forma proposta.
5. Deve ser dispensada a devolução dos valores indevidamente recebidos de boa-fé, na forma do Enunciado 106 da Súmula de Jurisprudência desta Corte.
Diante do exposto, VOTO por que o Tribunal adote a deliberação que ora submeto a este colegiado.
TCU, Sala das Sessões Ministro Luciano Brandão Alves de Souza, em 17 de novembro de 2020.
BENJAMIN ZYMLER 
Relator